【裁判字號】    98,訴,2726
【裁判日期】    981125
【裁判案由】    殺人未遂等
【裁判全文】
臺灣板橋地方法院刑事判決              98年度訴字第2726號
公  訴  人  臺灣板橋地方法院檢察署檢察官
被      告  戊○○
選任辯護人  蘇信誠律師
被      告  丁○○
選任辯護人  鄭志政律師
上列被告等因殺人未遂等案件，經檢察官提起公訴（98年度偵字
第5987號），本院判決如下：
    主  文
戊○○、丁○○傷害人之身體，各處拘役伍拾日，如易科罰金，
均以新臺幣壹仟元折算壹日。
戊○○被訴殺人未遂罪嫌無罪。
    事  實
一、緣戊○○於民國98年1 月12日23時許，至臺北縣樹林市○○
    街○ 段22之3 號3 樓向甲○○購買瓷器，於離開時，因未將
    該棟公寓之樓下大門隨手關上，為同住在該棟公寓之住戶丁○○發覺而心生不滿，丁○○遂下樓與戊○○理論，因之發
    生口角衝突，詎其2 人竟各基於傷害人身體之故意，雙方出
    手互毆，致戊○○受有右胸壁挫傷之傷害，丁○○則受有頸
    部扭傷之傷害。
二、案經戊○○、丁○○訴由臺北縣政府警察局樹林分局報告臺
    灣板橋地方法院檢察署檢察官偵查起訴。
    理  由
甲、程序方面：
    按被告之自白，非出於強暴、脅迫、利誘、詐欺、疲勞訊問
    、違法羈押或其他不正之方法，且與事實相符者，得為證據
    ；被告陳述其自白係出於不正之方法者，應先於其他事證而
    為調查，刑事訴訟法第156 條第1 項、第3 項前段分別定有
    明文。查被告戊○○之辯護人雖以：被告戊○○在警詢時之
    供述因受驚嚇又頭暈頭痛而精神狀況不好，致使筆錄是在被
    告戊○○意識不清楚下完成，而主張無證據能力云云，惟查
    被告戊○○於98年1 月13日在警詢時之供述，員警在製作筆
    錄前已先行徵詢其同意，有警詢筆錄在卷可查，且觀諸該份
    筆錄之內容，並無任何事證足認被告戊○○在製作上開筆錄
    時意識不清，況被告戊○○於98年2 月3 日第二次接受警方
    詢問時，已時隔逾20日，惟被告戊○○亦表示98年1 月13日
    所製作之筆錄內容正確，足以佐證被告戊○○於警詢時之供
    述並無非出於自由意志之情形，應具任意性，依法自得為證
    據，而具有證據能力。
乙、實體方面：
壹、有罪部分：
一、訊據被告戊○○、丁○○在本院審理時均矢口否認涉有傷害
    犯行，被告戊○○辯稱：當時都是丁○○主動攻擊伊，伊沒
    有攻擊他的意思，至於丁○○為何會受傷，伊也不是很清楚
    ，當時丁○○一直打伊，伊只是自衛，伊記得只是把丁○○
    推開而已云云；被告丁○○辯稱：伊是跟戊○○說他都是三
    更半夜來搬東西，有好幾次公寓的門都沒有關，是戊○○先
    打伊，戊○○打伊頭部、胸部，伊要還手都沒有辦法，因為
    他一直推伊，伊就倒在地上，伊都沒有打到戊○○，後來伊
    老婆下來後才把伊扶起來云云。然查：
  (一)被告戊○○、丁○○於前揭時地互為傷害行為之事實，業據
    被告2 人分別於警詢時及偵審中指訴綦詳，復有亞東紀念醫
    院、樹林市仁愛醫院診斷證明書各1 紙附卷可憑。再參以被
    告戊○○在警詢時自承：於98年1 月12日23時許，伊在樹林
    市○○街○段22號1 樓向甲○○買瓷器，在搬貨上車時，因
    沒有將該棟樓大門關閉，就與丁○○發生口角，丁○○就出
    手要打伊，伊也出手打他等語，在偵查中並稱：丁○○先抓
    伊的胸口打了伊2 至3 拳，伊就推開丁○○，請丁○○不要
    再動手等語；另被告丁○○在偵查中亦自承：是戊○○先打
    伊，伊才動手打戊○○的，戊○○是用右手拳頭打伊脖子頭
    頸交界處，伊傷單所載頸部扭傷就是戊○○揮拳打伊的等語
    。且觀諸戊○○及丁○○之診斷證明書，確實分別在胸部、
    頸部受有如事實欄所載之傷勢，則被告2 人既有互為傷害之
    行為，自不能排除其間相當因果關係之連繫。
  (二)又按正當防衛必須對於現在不法之侵害始得為之，侵害業已
    過去，或無從分別何方為不法侵害之互毆行為，均不得主張
    防衛權，而衡之一般社會經驗法則，互毆係屬多數動作構成
    單純一罪而互為攻擊之傷害行為，縱令一方先行出手，而還
    擊之一方在客觀上苟非單純對於現在不法之侵害為必要排除
    之反擊行為，因其本即有傷害之犯意存在，則對其互為攻擊
    之還手反擊行為，自無主張防衛權之餘地，最高法院92年度
    台上字第3039號判決意旨可資參照。查被告戊○○雖以前開
    情詞主張正當防衛云云，然就丁○○所受傷勢之部位觀之，
    尚難認被告戊○○係因單純排除丁○○之傷害行為而造成丁○○受有傷害，是核其所實行者僅係互為攻擊之還手反擊行
    為，並無正當防衛可言，自不得藉此主張阻卻傷害行為違法
    性。
  (三)綜上所述，被告2 人前揭所辯，無非係事後圖卸刑責之詞，
    不足採信。本件事證明確，被告2 人前開互為傷害之犯行洵
    堪認定，應予依法論科。
二、核被告戊○○、丁○○互為傷害行為，均係犯刑法第277 條
    第1 項之傷害罪。爰審酌被告2 人僅因細故即出手互為傷害
    行為，不知以理性處理問題，暨斟酌渠等犯罪之動機、目的
    、智識程度、所造成對方傷害程度等一切情狀，分別量處如
    主文所示之刑，並均諭知易科罰金之折算標準。
貳、無罪部分：
一、公訴意旨另以：丁○○之子女乙○○、丙○○見狀欲上前理
    論，被告戊○○登上車牌號碼9D-4731 號（起訴書誤載為9D
    -5522 號）自用小客車，丁○○在車前攔阻被告戊○○，乙○○與丙○○則站立在車後觀望，被告戊○○不顧丁○○攔
    阻仍執意發動前揭自小客車往前行駛，丁○○則趴上前揭自
    小客車引擎蓋不願戊○○離去，乙○○與丙○○見狀後，分
    別跳上前揭自小客車車頂及攀附在車架上，戊○○能預見有
    人攀附在車身外，若加速行駛將可能造成人員死亡之結果，
    仍不違反本意，猶萌生殺人之未必故意，駕駛上開自用小客
    車加速前行，並自臺北縣樹林市○○街○ 段直行約50公尺後
    ，右轉樹新路並加速直行，再前行約200 公尺後因失控撞上
    李文喜所有停放在臺北縣樹林市○○路40號前車牌號碼7V-5
    522 號自用小客車，致丁○○、乙○○、丙○○因遭撞擊飛
    出戊○○所駕駛上開自用小客車之車頭，致丁○○受有兩側
    膝擦傷各3 ×3 公分、右踝擦傷2 ×1 公分、左大趾皮膚缺
    損3 ×2 公分、足跟2 ×2 公分淺部傷口等傷害；乙○○受
    有頭部挫傷併傷口2 ×0.5 ×0.5 公分、腦振盪、右肘擦傷
    3 ×2 公分、右臗擦傷3 ×2公 分、右踝擦傷1 ×1 公分、
    右足擦傷3 ×1 公分、足底擦傷1 ×1 公分、左足擦傷1 ×
    1 公分、等傷害；丙○○受有頭部外傷、腦振盪併右眼部外
    傷4 ×0.2 公分、頭部扭傷、右腰部挫傷、右大腿外傷11×
    4 ×0.8 公分等傷害。因認被告戊○○此部分犯行，涉犯刑
    法第271 條第2 項、第1 項之殺人未遂罪嫌。
二、按犯罪事實應依證據認定之，無證據不得認定犯罪事實。又
    不能證明被告犯罪者，應諭知無罪之判決，刑事訴訟法第
    154 條第2 項、第301 條第1 項分別定有明文。次按，告訴
    人之告訴，係以使被告受刑事訴追為目的，是其陳述是否與
    事實相符，仍應調查其他證據以資審認，最高法院52年台上
    字第1300號判例可資參照。而認定不利於被告之事實，須依
    積極證據，苟積極證據不足為不利於被告事實之認定時，即
    應為有利於被告之認定，更不必有何有利之證據，最高法院
    著有30年上字第816 號判例可資參照。又按，認定犯罪事實
    所憑證據，雖不以直接證據為限，間接證據亦包括在內；然
    無論直接或間接證據，其為訴訟上之證明，須於通常一般之
    人均不致有所懷疑，而得確信其為真實之程度者，始得據為
    有罪之認定。如未能發現相當證據，或證據不足以證明，自
    不能以推測或擬制之方法，以為裁判基礎，最高法院亦著有
    76年臺上字第4986號判例、40年臺上字第86號判例足參。
三、公訴人認被告戊○○涉有前開殺人未遂罪嫌，無非係以告訴
    人丁○○、乙○○、丙○○在警詢及偵查中之指訴與結證、
    證人甲○○在警詢時及偵查中之證述、證人即臺北縣政府警
    察局樹林分局交通隊警員林志宏在偵查中之證述、證人李文
    喜在警詢時之證述、仁愛醫院診斷證明書3 份、臺北縣政府
    警察局樹林分局交通隊道路交通事故現場圖、道路交通事故
    調查報告表、照片61張，為其論據。訊據被告戊○○在本院
    審理時堅詞否認涉有前開殺人未遂犯行，辯稱：伊跟丁○○
    發生爭執後，丁○○的太太把他的小孩叫下來，乙○○有手
    持武器攻擊伊，像是拿黑色的警衛用的手電筒作勢要攻擊伊
    ，伊就躲到車上，但他還是一直持續敲打伊駕駛座旁車窗玻
    璃及車身，伊就開車要逃走，後來他們趴在伊車上，乙○○
    一直敲伊車窗玻璃，在行進途中伊有請他不要打，然後伊之
    駕駛座玻璃就破掉，駕駛座玻璃破掉後，伊感覺到頭部有被
    東西打到，然後就撞車等語。
四、經查：
  (一)證人即告訴人丁○○在偵查中證稱：戊○○看到乙○○、丙○○下來，就開車要跑，伊就說不能讓戊○○開車跑了，伊
    站在車前不讓車走，乙○○、丙○○分別站在車子兩側，戊○○先倒車，伊來不及退，伊就趴在車子引擎蓋上方，乙○○、丙○○叫戊○○停車，戊○○不停車，乙○○就跳到車
    頂上，丙○○在車子右側也拉著車上的置物架等語；又證人
    即告訴人乙○○在偵查中證稱：伊一下樓，就看到伊父親站
    在車子前，戊○○已在車上，車子已經發動，伊叫戊○○下
    車，後來伊到車後，想說不會倒車，沒想到車子往後退又往
    前開，因為伊看到伊父親趴在引擎蓋上，車子又在開，伊看
    狀況不對，就趕快跳上車等語；另證人即告訴人丙○○在偵
    查中證稱：伊下樓時看到伊父親在車前，乙○○已經下樓在
    駕駛座旁邊叫戊○○下車，伊想走過去叫戊○○下車，但甲○○攔著伊說叫警察來，伊看到車子已經要往前開，伊注意
    到伊父親還在車前，伊就衝過去要開車門，但戊○○的車子
    往前開，伊父親已經在引擎蓋上了，伊就追著車子跑，乙○○從後超越伊跳到車子上方，伊也跳上去抓著車頂右側的置
    物架，人就直懸在右後葉子板旁等語。是堪認案發當時被告
    戊○○在與告訴人丁○○互毆後，因復見告訴人丁○○之子
    女乙○○、丙○○下樓質問，急欲駕駛車號9D -4731號自用
    小客車離開現場，惟遭告訴人丁○○在車前攔阻，嗣告訴人
    丁○○趴上該車引擎蓋、乙○○與丙○○亦分別跳上該車車
    頂及攀附在該車後方車架上等情屬實。至告訴人丁○○雖證
    稱：伊因來不及退，就趴在車子引擎蓋上方云云，惟其亦不
    否認被告戊○○有先行倒車等情，經核亦與證人乙○○在偵
    查中及證人丙○○在本院審理時證述情節相符，而證人乙○○嗣在本院審理時雖翻異前詞，改稱：戊○○的車子連後退
    都沒有後退，就直接往前衝云云，委不足採，再參以證人甲○○在本院審理時證稱：後來戊○○開車出來要走，丁○○
    就從旁邊跳上戊○○的車，不讓他走等語，另證人劉佰錩在
    本院審理時亦證稱：戊○○的車子是停在騎樓邊，該處是轉
    角，其前後均無其他車輛停放等語，則告訴人丁○○既已見
    被告戊○○發動車輛倒車，而其所站立位置又非無閃避空間
    ，告訴人丁○○應有餘裕閃避至騎樓或道路後方，自堪認告
    訴人丁○○應係為阻止被告戊○○離去，而故意趴上該車引
    擎蓋，尚難認被告戊○○有故意衝撞告訴人丁○○之意，合
    先敘明。
  (二)又公訴人雖認被告戊○○主觀上能預見有人攀附在車身外，
    若加速行駛將可能造成人員死亡之結果，仍不違反本意，猶
    萌生殺人之未必故意，駕駛上開自用小客車加速前行，最後
    因失控撞上路邊停放之自小客車，致告訴人丁○○、乙○○
    、丙○○受有前開傷害，因認被告戊○○係涉有刑法第271
    條第2 項、第1 項之殺人未遂罪嫌。然查，證人即告訴人丁○○、乙○○、丙○○雖均證稱：被告戊○○當時之車速很
    快云云，惟被告戊○○駕駛前開自小客車自樹林市○○街○
    段22號前起駛後，直行約50公尺後，再右轉樹新路直行約
    200 公尺，在失控撞擊路邊停放之自小客車之前，攀附在該
    車車外之告訴人丁○○、乙○○、丙○○，並未因被告戊○○之駕車行為而受有任何傷害，此為告訴人丁○○、乙○○
    、丙○○所不否認；況關於被告戊○○所駕駛前開自小客車
    之車速為何，因告訴人丁○○、乙○○、丙○○並未能見到
    儀表板上之時速指示，且未有其他證據加以佐證，純屬渠等
    個人之主觀感受，渠3 人既未因被告戊○○之駕車行為，因
    之而從該車車身外遭甩出地面，則能否遽認被告戊○○確有
    加速行駛之行為，要非無疑；又被告戊○○與告訴人丁○○
    、乙○○、丙○○均素不相識且前無仇怨，是否會僅因告訴
    人丁○○、乙○○、丙○○攀附在車身外，即遽起殺人之犯
    意，亦非無疑。是公訴人認被告戊○○應能預見有人攀附在
    車身外，加速行駛將可能造成人員死亡之結果，猶加速行駛
    一節，稍嫌率斷。
  (三)再被告戊○○嗣因駕車失控向右側撞擊路邊所停放之自小客
    車，致攀附在該車車身外之告訴人丁○○、乙○○、丙○○
    ，因該等撞擊力而自該車之車身飛出，致告訴人丁○○、乙○○、丙○○受有前開傷勢，固有樹林市仁愛醫院診斷證明
    書3 紙、臺北縣政府警察局樹林分局交通隊道路交通事故現
    場圖、道路交通事故調查報告表、照片61張等件在卷可查。
    惟訊據被告戊○○自警詢時及偵審中均供稱：伊係因乙○○
    用黑色長條狀手電筒將伊駕駛座玻璃打破，並以黑色長條狀
    手電筒敲伊的頭，導致伊一陣暈眩，才會撞到路旁車輛等語
    ，而證人乙○○自警詢時、偵查中迄本院審理時雖均否認有
    攜帶手電筒一節，然經訊之證人即案發當時到場處理之員警
    林志宏在偵查中證稱：當天伊有勘察事故現場四周，該車駕
    駛座的玻璃有破掉等語；另證人甲○○在警詢時及偵審中亦
    均證稱：乙○○、丙○○當天下樓時，都有拿類似警棍的黑
    色長型棍棒之物等語；再經本院勘驗案發當時之監視錄影畫
    面，畫面中顯示告訴人乙○○之身體右側之物品發出亮光，
    畫面經定格後，確為手電筒等情，亦經本院於98年9 月14日
    準備程序期日勘驗無訛。且參諸被告戊○○所駕自小客車於
    案發當時在撞擊後之採證照片觀之，該車除左側車頭嚴重損
    壞及右側駕駛座之車窗玻璃破掉外，該車之右側車頭、左右
    二側車身並未受損，其餘各扇車窗玻璃亦均完好無缺，並無
    破損情形，此有該車之採證照片13幀在卷可佐，則按諸常理
    ，上開自小客車之駕駛座車窗玻璃若非遭外力以硬物強力敲
    擊，應不致因該次撞擊而導致破裂，堪認被告戊○○所駕自
    小客車之駕駛座車窗玻璃應係遭告訴人乙○○持手電筒所敲
    破，是被告戊○○該部分之辯解，應可採信。況被告戊○○
    若果有使告訴人丁○○、乙○○、丙○○受有傷害或生死亡
    結果之故意，其在駕車過程中，刻意緊急煞車，即足使告訴
    人丁○○、乙○○、丙○○自車身外甩落地面，何需故意去
    撞擊路邊停放之車輛，蓋此舉不僅使自身亦有受傷之可能，
    且所駕自小客車亦會嚴重損壞，並需負擔遭撞擊車輛之民、
    刑事責任。從而，尚難認被告戊○○係故意撞擊路邊自小客
    車，致告訴人丁○○、乙○○、丙○○因之遭甩出地面受傷
    ，是被告戊○○該部分之行為，亦難認其主觀上有何殺人或
    傷害之故意。
五、綜上所述，公訴人所舉前開事證，尚存有合理性之懷疑，本
    院依現存證據資料，認不足以證明被告戊○○有何公訴意旨
    所指之殺人未遂犯行。此外，復查無其他積極之證據足以證
    明被告戊○○有何殺人未遂犯行，揆諸前開說明，不能證明
    被告戊○○此部分犯罪，自應就被告戊○○所涉殺人未遂罪
    嫌為無罪之諭知。
據上論斷，應依刑事訴訟法第299 條第1 項前段、第301 條第1
項，刑法第277 條第1 項、第41條第1 項前段，刑法施行法第1
條之1 第1 項、第2 項前段，判決如主文。
本案經檢察官黃嘉妮到庭執行職務。
中    華    民    國    98    年    11    月    25    日
                  刑事第十三庭  審判長法  官  王士珮
                                      法  官  楊明佳
                                      法  官  方鴻愷
以上正本證明與原本無異
如不服本判決應於送達後10日內向本院提出上訴狀
                                      書記官  金和國
中    華    民    國    98    年    11    月    25    日
附錄本案論罪科刑法條全文：
中華民國刑法第277條
傷害人之身體或健康者，處3年以下有期徒刑、拘役或1千元以下
罰金。
犯前項之罪因而致人於死者，處無期徒刑或7 年以上有期徒刑；
致重傷者，處3 年以上10年以下有期徒刑


司法院資訊處製作；財團法人民間司法改革基金會備份。
